【裁判字號】    92,上易緝,2
【裁判日期】    921216
【裁判案由】    詐欺
【裁判全文】
臺灣高等法院刑事判決                              九十二年度上易緝字第二號
    上  訴  人  臺灣臺北地方法院檢察署檢察官
    被      告  乙○○
右上訴人因被告詐欺案件，不服臺灣臺北地方法院八十六年度易字第七二一五號，中
華民國八十七年五月十九日第一審判決（起訴案號：臺灣臺北地方法院檢察署八十六
年度偵續字第二四七號），提起上訴，本院判決如左：
    主      文
上訴駁回。
    理      由
一、本案經本院審理結果，認第一審判決對被告乙○○為無罪之諭知，核無不當，
    應予維持，並引用第一審判決書記載之證據及理由（如附件）。
二、檢察官雖以證人事後之陳述，顯與事實有間，且被告於審判中所辯，均與案情無
    關，指摘原審判決不當而提起上訴。惟按犯罪事實之認定，應憑證據，如無相當
    之證據，或證據不足以證明，自不能以推測或擬制之方法，以為裁判之基礎。經
    查，被告與告訴人徐家芸（原姓名丁○○）間自八十三年間起，即有金錢往來，
    原係由被告之客戶向告訴人徐家芸借款，嗣因告訴人徐家芸表示不認識被告之客
    戶，乃由被告以自己名義向告訴人徐家芸借款，業據告訴人徐家芸於本院指述明
    確。而被告向告訴人徐家芸所借得之新臺幣（下同）六百萬元，嗣由被告連同向
    戊○所借一千五百萬元借予案外人綠綠企業股份有限公司（以下簡稱綠綠公司）
    ，並由綠綠公司提供臺北市○○○路○段八一巷七號房屋及所坐落臺北市○○區
    ○○段二小段三二地號土地為擔保，並以戊○所經營之伍晨企業有限公司（以下
    簡稱伍晨公司）為抵押權人，而設定擔保金額四千五百萬元之最高限額抵押權，
    有合作金庫銀行松興分行合金松興存字第０九二０００五０七四號函所附朱春林
    帳戶交易往來明細表、被告提出匯款回條聯影本、臺北市士林地政事務所他項權
    利證明書影本在本院卷內可稽。再查，綠綠公司因本件借款所交付總額三千一百
    七十萬元支票均未付款，業據被告提出支票影本十五紙及退票理由單為證，復據
    戊○於本院準備程序到庭陳稱伊確係提供一千五百萬元借予綠綠公司無訛，是依
    上開綠綠公司實際借款超越被告向戊○取得款項數額，及被告匯款予綠綠公司等
    情形，足徵被告交付綠綠公司款項確包括向告訴人徐家芸所借得之六百萬元無訛
    ，而被告嗣因綠綠公司未依約清償致未能清償向告訴人徐家芸所借得之款項，尚
    難憑此遽行推測其於借款之時即具有不法所有之意圖；至被告因向告訴人徐家芸
    取得六百萬元而交付之支票，嗣經告訴人徐家芸提示結果，雖經付款人以印鑑不
    符為由而退票，然被告確有印章二枚，材質均為象牙，顏色相仿，一枚為一‧四
    ×一‧四×五‧九公分，另枚則為一‧八×一‧八×五‧九公分，業據被告於本
    院提出印章二枚資為證明，被告辯稱因會計人員誤持印章蓋於支票上，自非無稽
    ，是亦不得憑此印鑑錯誤之事實，逕認被告於取得款項時即有屆時不付款清償之
    意圖。綜上，被告所為否認向告訴人徐家芸詐欺取財之辯解，尚足採信，此外復
    無其他積極證據足使本院確信被告係意圖為自己不法所有而利用詐術使告訴人徐
    家芸陷於錯誤而交付右揭六百萬元，應認被告所涉詐欺犯罪行為，尚屬不能證明
    。公訴人仍執陳詞，指摘原審判決不當而提起上訴，為無理由，應予駁回。
三、檢察官移送併案（臺灣臺北地方法院檢察署八十七年度偵字第九一三一號）意旨
    略以：被告乙○○自民國八十二年間起，簽發以臺北市銀行景善分行為付款人、
    票載日期八十五年五月十五日、金額新臺幣（下同）五百萬元、JS0000000 號支
    票為擔保，戊○因而陸續以匯款方式將款項匯入其所指定朱春林帳戶，另於八十
    四年十月間，以需繳納土地增值稅及整修房屋為由，向丙○○借款新臺幣（下同
    ）八百萬元並交付三紙支票，惟上開支票屆期全數均遭退票，因認被告另涉詐欺
    取財罪嫌。惟查，本件檢察官起訴部分既受無罪判決，與移送併案部分即無裁判
    上一罪之關係，本院無從據以審理，該部分應由檢察官另行偵查，附此敘明。
據上論斷，應依刑事訴訟法第三百七十三條、第三百六十八條判決如主文。
本案經檢察官張啟彬到庭執行職務
中    華    民    國      九十二      年     十二     月      十六      日
                            臺灣高等法院刑事第十九庭
                                審判長法  官  許  國  宏
                                      法  官  洪  光  燦
                                      法  官  林  勤  純
右正本證明與原本無異。
本判決不得上訴。
                                      書記官  葉  瑩  庭
中    華    民    國      九十二      年     十二     月      十六      日
附件：
臺灣臺北地方法院刑事判決                        八十六年度易字第七二一五號
    公  訴  人  臺灣臺北地方法院檢察署檢察官
    被      告  乙○○  男  三十七歲（民國○○○年○月○○日生）
                        身分證統一編號：Ｋ一二一二二六八七號
                        住桃園縣中壢市○○路○段六二０巷十四弄三十四號
                        居臺北市○○○路○段五十九巷二十七弄十五號二樓
    選任辯護人  徐國勇律師
                許淑惠律師
右列被告因詐欺案件，經檢察官提起公訴（八十六年度偵續字第二四七號），本院判
決如左：
    主      文
乙○○無罪。
    理      由
一、公訴意旨略稱：被告乙○○以代書為業，竟意圖為自己不法之所有，先向被害人
    丁○○佯稱提供資金擔任金主可獲取三分利等情，丁○○不疑有詐，乙○○即自
    民國八十二年起，陸續要丁○○提供資金，為取信丁○○，乃有返還，但丁○○
    因感未見過債務人，而有意結束提供資金，乙○○為免前功盡棄，乃佯稱由其本
    人為借款人，仍先預扣三分利息，丁○○不疑有詐，乃先後於八十三年六月一日
    、十月二十六日、十一月二十五日，先後借予新臺幣（下同）一百萬元、三百五
    十萬元、一百五十萬元，共計六百萬元，電匯至乙○○及其所指定之朱春林等人
    之帳戶，乙○○佯稱八十四年三月後清償，並故意以錯誤之印鑑簽發以臺灣銀行
    中崙分行為付款人之未載發票日之同額支票乙張予丁○○，嗣於清償日後，丁○
    ○填載發票日提示上開支票，竟因印鑑不符而遭退票，而乙○○亦拒不清償借款
    ，丁○○方知受騙，案經丁○○告訴後臺灣臺北地方法院檢察署檢察官偵查後認
    為罪嫌不足而予以不起訴處分（八十五年度偵字第一○九七九號），嗣經告訴人
    丁○○聲請再議後，經臺灣高等法院檢察署檢察長以八十六年度議字第二七七號
    命令發回續行偵查後，公訴人認被告乙○○所為，係犯刑法第三百三十九條第一
    項之詐欺罪嫌而提起公訴。
二、按犯罪事實，應依證據認定之，無證據不得推定其犯罪事實；又不能證明被告犯
    罪者，應諭知無罪之判決，刑事訴訟法第一百五十四條、第三百零一條第一項分
    別定有明文。第按刑法第三百三十九條第一項詐欺罪之成立，以意圖為自己或第
    三人不法所有，以詐術使人將本人或第三人之物交付為要件。所謂以詐術使人交
    付，必須被詐欺人因其詐術而陷於錯誤，若其所用方法，不能認為詐術，亦不致
    使人陷於錯誤，即不構成該罪，最高法院四十六年臺上字第二六Ｏ號判例闡釋甚
    明。又按刑事訴訟法上所謂認定犯罪事實之證據，係指足以認定被告確有犯罪行
    為之積極證據而言，該項證據自須適合於被告犯罪事實之認定，始得採為斷罪資
    料；且認定不利於被告之事實，須依積極證據，苟積極證據不足為不利於被告事
    實之認定時，即應為有利於被告之認定，更不必有何有利之證據；如未能發現相
    當證據，或證據不足以證明，自不能以推測或擬制之方法，以為裁判之基礎；告
    訴人之告訴，係以使被告受刑事訴追為目的，是其陳述是否與事實相符，仍應調
    查其他證據以資審認；最高法院二十九年上字第三一○五號、三十年上字第八一
    六號、四十年臺上字第八十六號、五十二年臺上字第一三○○號亦分別著有判例
    。故在告訴人指訴被告涉嫌犯罪之場合，縱令所訴情由依其所結合之旁證在情理
    上尚非絕無可能，若在一般生活經驗上仍可另認為其他有利被告之合理推斷，根
    據「罪證有疑，利於被告」之證據法則，即不得遽以片面之觀點，認為告訴人之
    陳述或其所本旁證已適為有罪判斷之依據；至於債務人於債之關係成立後，如有
    未依債之本旨履行民事債務之情形，在一般社會經驗上可能之原因甚多，其因不
    可歸責之事由無法給付，或因合法得對抗他造主張抗辯而拒絕給付，甚至債之關
    係成立後，始行惡意遲延給付，皆有可能，非必出於自始無意給付之詐欺犯罪一
    端；而刑事被告依法不負自證無罪之義務，苟無足以證明其具有不法所有意圖之
    積極證據，亦僅能令負民事之遲延責任，依刑事訴訟法第一百五十四條之規定，
    尚不得據此債信違反之客觀事態，而推定被告自始即有不法所有之意圖而施用詐
    術，令負詐欺取財之罪責。
三、本案公訴人認被告涉犯詐欺罪嫌云云，係以被告犯行業據被害人指訴歷歷，且被
    告對借款流向並未能明確交待，且若稱係因過失致使用錯誤印鑑，則為何未於事
    後補救，顯見被告所辯，要係卸責之詞，不足採信，復佐以支票影本、存款不足
    退票單影本等，為其主要論據。然訊之被告由始迄終均執詞堅決否認有何告訴人
    所指訴之詐欺犯行，並辯稱：被告並非事實上之借款人，伊僅係轉手借款之中介
    人，賺取介紹佣金，告訴人亦知曉被告僅係介紹二胎貸款，渠借錢給被告係做二
    胎收取利息，告訴人與被告往來二年多，告訴人應知悉，六百萬元係借給小豆苗
    便利超商綠綠企業公司，抵押權設定在伍晟公司名義下，因抵押權非設定給告訴
    人，伊應要求簽發支票給告訴人擔保，支票印鑑因秘書小姐疏忽而誤蓋，綠綠企
    業公司之土地在拍賣過程，因經濟不景氣較難拍定，被告絕無詐欺等語。經查，
    被告於八十三年六月一日向告訴人借款一百萬元，預扣利息三萬元，由告訴人電
    匯九十七萬元至被告帳戶，同年十月二十六日被告向告訴人借款三百五十萬元，
    預扣利息七萬元，囑告訴人電匯三百四十三萬元至其同居人朱春林帳戶，又被告
    於同年十一月二十五日向告訴人借款一百五十萬元，預扣利息四萬五千元，並囑
    電匯一百四十五萬元至朱春林帳戶，合計六百萬元，被告則簽發未載發票日、金
    額六百萬元、臺灣銀行中崙分行為付款人之支票乙紙交予告訴人收執等情，為兩
    造所不爭執，復有電匯單及支票影本等存卷足稽（分見八十五年度偵字第一○九
    七九號卷第三十八頁至第四十頁、第三頁），此部分之事實自堪信為真正。又查
    ，被告於八十二年六月間起陸續向告訴人借款，然後放款予他人經營二胎之生意
    ，利息均以三分利計算，亦有提供不動產設定抵押權作為擔保，於八十三年六月
    前均有借有還等情形，此亦經告訴人是認在卷，並有臺北市○○區○○段四小段
    六○○○○地號及六六一○○○建號之地籍閱覽存卷可憑（見同上偵查卷第三十
    三頁至第三十五頁）；證人李方正到庭結證稱：「伊三年前在乙○○處上班半年
    ，工作性質是代書事務所兼賣房屋，地點在南京東路五段，丁○○是乙○○的金
    主，她常打電話來，從電話中知道有關放貸的事，：：：她來時是直接走進乙○
    ○的辦公室與我們沒有交談過，伊不清楚她與乙○○的放貸金額，乙○○除丁○
    ○外還有好幾個金主，據我所知乙○○向金主拿三分利，也以三分利出借，他只
    賺手續費（即佣金）百分之二，：：：丁○○與乙○○往來好像很久，在伊進入
    事務所前就有往來，丁○○是一對姐妹住在公司附近，有到事務所都直接找乙○
    ○，金主與客戶是透過乙○○，有時金主會評估案子而與債務人見面，看能否出
    借，：：：在八十三年間乙○○有跟丁○○說過錢要借給小豆苗，這案子是伊去
    送件，是好幾千萬元，綠綠企業廣告打小豆苗，伊不清楚丁○○拿多少錢，是有
    一次乙○○告訴丁○○有關此案件送件後在補件需要等，補件時乙○○叫伊打電
    話給丁○○，雖沒聯絡上，而知道其中有丁○○的錢，債權人都是乙○○的朋友
    ，：：：伊覺得是金主放款，因房地產不景氣，金主被卡到，乙○○應不是故意
    的」等語（詳見本院八十七年三月十七日訊問筆錄）；又證人溫元宗雖未能確切
    證明綠綠企業公司有向被告借款或與被告見面之情事，另甲○○於偵查中及本院
    審理時均未能傳證，然據前揭證人李方正之證述及卷附之公司變更事項登記卡、
    他項權利證明書、抵押權設定契約書、貸款餘額證明書，臺灣士林地方法院民事
    執行處通知及支票等影本（見八十六年度偵續字第二四七號卷第三十九頁至第五
    十三頁）；準此，已足認被告對告訴人並無施用詐術之情形，告訴人亦無陷於錯
    誤而交付系爭六百萬元，是則被告前揭所辯無詐欺，該款項轉借他人之語，即非
    無稽。再查，被告所交付予告訴人之支票因印鑑不符而遭退票之事實，既有告訴
    人所提之支票及退票理由單在卷可參，上情亦為被告所是認，然上開被告所簽發
    之支票並未記載發票日，亦為告訴人所不否認，顯見被告所簽系爭支票係作為還
    款之擔保；又證人徐麗滿即告訴人之妹妹雖到庭證述：「於八十年或八十一年的
    尾牙在松山農會認識乙○○，：：：在八十三年前乙○○有要我姐姐（即告訴人
    ）提供金錢讓他（即被告）借貸賺取利息，而伊認為乙○○不是很正派，要告訴
    人不要與被告往來，後來發覺伊姐姐竟把錢借給被告卻沒有任何憑證，伊才要姐
    姐向被告要證明，結果乙○○就開出一張印鑑不符的支票，六百萬元是在八十三
    年一次借的（此經告訴人認為與事實不符指正應為分三次借款），伊不清楚以前
    借款有多少次，姐姐不是每次都跟伊說，這張支票是伊要姐姐向被告要的憑證，
    他開支票來擔保，不然伊姐姐手上都沒有證據」等語（見本院八十七年三月二十
    四日訊問筆錄）；據上所述，告訴人與被告資金往來已有相當時日，其對於被告
    資力應知之甚詳，益徵被告實無不法所有之意圖至甚灼明。綜上事證以析，本案
    被告向告訴人借款之初即無施用詐術，而告訴人亦無陷於錯誤而為交付六百萬元
    ，狀至彰明，被告既無違法詐財之情事，縱令被告使用印鑑不符支票，即其不以
    原印鑑蓋於支票上，致告訴人向銀行兌領時因印鑑不符而退票，應屬民事問題，
    非必構成詐欺犯（前司法行政部法律問題彙編第一五七三號參照）；揆諸前揭說
    明，告訴人與被告間應認僅屬單純之民事債權債務糾葛，告訴人自應循民事訴訟
    途徑謀求解決與救濟，方屬正辦，被告之行為經核實與刑法詐欺罪之犯罪構成要
    件顯非等同，應無繩以詐欺刑責之餘地；從而，本案純屬民事私權當事人間之債
    務不履行之糾紛，尚難憑告訴人片面之指訴即遽以認定被告有何詐欺之犯行。此
    外，復查無其他確切證據足資證明被告犯罪，其罪嫌要屬不足，依法自應為被告
    無罪之諭知，以昭審慎。
據上論斷，應依刑事訴訟法第三百零一條第一項，判決如主文。
本案經檢察官吳光釗到庭執行職務
中    華    民    國      八十七      年      五      月      十九      日
                                      臺灣臺北地方法院刑事第二庭
                                          法  官  劉  祥  墩
右正本證明與原本無異。
如不服本判決，應於判決送達後十日內，向本院提出上訴狀。
                                          書記官  嚴  玲  卿
中    華    民    國      八十七      年      五      月      二十      日


司法院資訊處製作；財團法人民間司法改革基金會備份。
